臺灣新北地方法院民事裁定
110年度消債職聲免字第191號
聲  請  人
即  債務人  韓立民
代  理  人  黃志仁律師(法扶律師)
相  對  人
即  債權人  遠東國際商業銀行股份有限公司

法定代理人  周添財
相  對  人  花旗（台灣）商業銀行股份有限公司


法定代理人  莫兆鴻


代  理  人  陳正欽
相  對  人  渣打國際商業銀行股份有限公司

法定代理人  龐維哲

相  對  人  聯邦商業銀行股份有限公司

法定代理人  林鴻聯
代  理  人  吳昶毅
相  對  人  凱基商業銀行股份有限公司


法定代理人  魏寶生
相  對  人  星展(台灣)商業銀行股份有限公司

法定代理人  伍維洪


相  對  人  中國信託商業銀行股份有限公司


法定代理人  利明献
相  對  人  和潤企業股份有限公司

法定代理人  田天明
相  對  人  玉山商業銀行股份有限公司

法定代理人  黃男州
上列當事人間聲請消費者債務清理事件，本院裁定如下：
    主  文
債務人韓立民不予免責。
    理  由
一、按法院為終止或終結清算程序之裁定確定後，除別有規定外
    ，應以裁定免除債務人之債務。又法院裁定開始清算程序後
    ，債務人有薪資、執行業務所得或其他固定收入，扣除自己
    及依法應受其扶養者所必要生活費用之數額後仍有餘額，而
    普通債權人之分配總額低於債務人聲請清算前2年間，可處
    分所得扣除自己及依法應受其扶養者所必要生活費用之數額
    者，法院應為不免責之裁定，但債務人證明經普通債權人全
    體同意者，不在此限。另債務人有下列各款情形之一者，法
    院應為不免責之裁定，但債務人證明經普通債權人全體同意
    者，不在此限：㈠於7年內曾依破產法或本條例規定受免責；
    ㈡隱匿、毀損應屬清算財團之財產，或為其他不利於債權人
    之處分；㈢捏造債務或承認不真實之債務；㈣聲請清算前2年
    內，因消費奢侈商品或服務、賭博或其他投機行為，所支出
    之總額逾該期間可處分所得扣除自己及依法應受其扶養者所
    必要生活費用之半數，或所負債務之總額逾聲請清算時無擔
    保及無優先權債務之半數，而生開始清算之原因；㈤於清算
    聲請前1年內，已有清算之原因，而隱瞞其事實，使他人與
    之為交易致生損害；㈥明知已有清算原因之事實，非基於本
    人之義務，而以特別利於債權人中之一人或數人為目的，提
    供擔保或消滅債務；㈦隱匿、毀棄、偽造或變造帳簿或其他
    會計文件之全部或一部，致其財產之狀況不真確；㈧故意於
    財產及收入狀況說明書為不實之記載，或有其他故意違反本
    條例所定義務之行為。消費者債務清理條例（下稱消債條例
    ）第132條、第133條及第134條分別定有明文。
二、本件債務人韓立民聲請消費者債務清理事件，前經本院於民
    國110年1月6日下午4時起裁定開始清算程序（109年度消債
    清字第214號），嗣本院民事執行處司法事務官於110年8月3
    0日以110年度司執消債清字第10號裁定清算程序終結等情，
    業經本院依職權調取109年度司消債調字第610號、109年度
    消債清字第214號、110年度司執消債清字第10號卷宗核閱屬
    實。就本件聲請免責事件，經本院分別於110年10月25日發
    函通知債務人及全體無擔保債權人，就本院應否裁定免除債
    務人債務表示意見，其等意見略以：
（一）債權人渣打國際商業銀行股份有限公司：不同意免責，請
      求查明債務人於聲請清算後是否有固定收入來源，可資清
      償債務？伊於清算程序中僅受償320元，未符清算保障原
      則，而有消債條例第133條規定之不免責事由存在；並請
      依職權調查債務人有無其他消債條例第134條各款不免責
      事由等語。
（二）債權人中國信託商業銀行股份有限公司：不同意免責，依
      109年度消債清字第214號所載，債務人於聲請清算前2年
      收入為120萬元（計算式：5萬元×24月)，扣除其聲請清算
      前2年間個人必要生活費用之數額62萬4,168元（計算式：
      2萬6,007元×24月)後，剩餘57萬5,832元，且高於各債權
      人之分配總額1萬43元，依消債條例第133條，應受不免責
      之裁定。並請求本院查察債務人是否有消債條例第134條
      各款不免責之事由等語。
（三）債權人花旗（臺灣）商業銀行股份有限公司：不同意免責
      ，伊僅獲償575元，請本院詳查債務人是否具消債條例第1
      33條、第134條各款之不免責事由等語。
（四）債權人聯邦商業銀行股份有限公司：不同意免責，伊僅受
      償928元，請調查債務人目前收入情形，依消債條例第133
      條規定裁定債務人不免責。並請本院依職權調查債務人有
      無消債條例第133條、第134條各款不免責事由等語。
（五）債權人遠東國際商業銀行股份有限公司：不同意免責，依
      本院109年度消債清字第214號裁定所載，債務人每月收入
      扣除必要支出尚有餘額2萬6,007元，則清算開始前2年之
      收支餘額應為62萬4,168元，又全體無擔保債權人於清算
      程序中僅受償1萬43元，是依消債條例第133條規定，債務
      人已符合法定不免責要件。且本件債務人於裁定開始清算
      前2年內於債權人處尚有持續消費，其中多屬非必要之奢
      侈消費，則債務人上開奢侈消費行為已符合消債條例第13
      4條第4款應為不免責裁定之事由等語。
（六）債權人星展（臺灣）商業銀行股份有限公司：不同意免責
      ，債務人應謀求較高薪之正職工作以戮力清償欠款，而非
      透過免責聲請以免除債務。其未衡量自身償債能力，仍持
      續大量使用信用卡消費或借款，未能撙節開銷，據實控制
      支出，避免不必要之花費以降低負債，恣意花費下，任令
      債務增加至難以負擔而無法消償之地步，堪認其確係因奢
      侈、浪費之行為而導致負擔過重債務，顯有消債條例第13
      4條第4款之情事甚明。並請本院依職權調查債務人有無消
      債條例第133條、第134條各款不免責事由等語。
（七）和潤企業股份有限公司：不同意免責，伊屬有擔保債權，
      擔保品係汽車，該車已繳24期，計算至110年11月8日止，
      尚未清償之債務為71萬6,450元等語。
三、爰就債務人未清償之債務是否應予免責，茲審酌如下：
（一）債務人有消債條例第133 條不免責事由之情形：
　  ⒈按消債條例第133條前段規定：「法院裁定開始清算程序後
      ，債務人有薪資、執行業務所得或其他固定收入，扣除自
      己及依法應受其扶養者所必要生活費用之數額後仍有餘額
      ，而普通債權人之分配總額低於債務人聲請清算前2年間
      ，可處分所得扣除自己及依法應受其扶養者所必要生活費
      用之數額者，法院應為不免責之裁定。」，可知法院裁定
      開始清算程序後，債務人如有固定收入，而以該收入扣除
      債務人本身及依法應受其扶養者之生活必要費用後，仍有
      餘額；且在清算前2年間，債務人可處分所得扣除本身及
      應受其扶養人生活必要費用後總額，高於本次普通債權人
      之分配總額者，例外有不予免責之適用，應予不免責裁定
      。揆諸前揭規定，自應以本院裁定開始清算時（即110年1
      月6日）起至裁定免責前之期間，認定債務人有無薪資、
      執行業務所得或其他固定收入，扣除自己及依法應受其扶
      養者所必要生活費用之數額後仍有餘額，且普通債權人之
      分配總額低於債務人聲請清算前2年間，可處分所得扣除
      自己及依法應受其扶養者之必要生活費用之餘額，以判斷
      其有無消債條例第133條前段之適用。
　  ⒉查債務人主張因疫情之影響，駕駛計程車收入銳減，聲請
      人非現金收入減少比例約33.4％，雖提出台灣大車隊110年
      1月至10月非現金交易資料明細表（見本院卷附聲證32）
      ，然觀諸債務人先前所提之台灣大車隊109年5月至同年11
      月非現金交易資料明細表（見消債清卷第165頁），可知
      非現金收入減少比例僅為7％【計算式：（123,275÷7－153,
      035÷10）÷（123,275÷7＋153,035÷10）≒0.07】，故本院認
      裁定開始清算後之平均月收入合理之估算約為4萬6,500元
      （計算式：5萬－5萬×0.07＝46,500），復計入自承110年6
      月4日、同年9月10日自行政院領取共4萬元紓困補助、同
      年9月30日、同年10月30日領取3,636元、5,303元國民年
      金，計算110年1月至10月收入為51萬3,939元（計算式：4
      6,500×10＋4萬＋3,636＋5,303＝513,939），已逾聲請人所列
      110年1月至10月必要支出47萬7,547元，是債務人於法院
      裁定開始清算程序後有固定收入，且每月薪資為4萬6,500
      元，堪可認定。
　  ⒊債務人聲請消債前2年之總所得，依債務人107、108年綜合
      所得稅各類所得資料單所示，其聲請前2年之收入分別為1
      萬5,521元、1萬3,571元（見司消債調卷第23至25頁），
      惟上開資料僅係作為報稅之用，另據交通部統計處所製計
      程車營運調查報告結果所示（107年10月編印），106年專
      職計程車營業且有加入車隊者，每月平均營業總收入為5
      萬0,951元（見消債清卷第360頁），債務人於北部地區執
      業且有加入車隊，故債務人前兩年之收入為122萬2,824元
      （計算式：50,951×24＝1,222,824）乙節，堪可認定。上
      開期間債務人必要生活費用數額，業經本院109年度消債
      清字第214號裁定中予以認定每月2萬3,993元（包含：膳
      食費6,000元、油資5,000元、車輛保養維修費3,665元、
      車隊隊員規費4,913元、停車費1,500元、手機費699元、
      國民年金987元、健保費675元、電費368元、水費93元、
      瓦斯費93元），為合理之必要支出，上開裁定之計算基礎
      並無明顯瑕疵，則債務人聲請清算前2年之個人必要生活
      費用支出共計57萬5,832元（計算式：23,993×24＝575,832
      ），扣除必要支出後兩年之餘額為64萬6,992元（計算式
      ：1,222,824－575,832＝646,992），高於全體債權人於本
      件清算程序中受分配總額為1萬0,043元（參司法事務官於
      110年7月7日製作之強制執行金額分配表、分配結果彙總
      表），且本件全體債權人均不同意免責，揆諸首揭規定，
      債務人核有消債條例第133條所定之不免責事由。
（二）聲請人無消債條例第134 條規定所定各款不免責事由：
　　⒈債權人遠東國際商業銀行股份有限公司雖主張債務人於裁
      定開始清算前2年內於債權人處尚有持續消費，其中多屬
      非必要之奢侈消費，則債務人上開奢侈消費行為已符合消
      債條例第134條第4款應為不免責裁定之事由云云，固提出
      該銀行108年2月至110年9月間債務人信用卡繳消明細為證
      ；債權人聯邦商業銀行股份有限公司亦提出該銀行109年8
      月至110年12月間歷史帳單查詢為憑，姑不論各該刷卡消
      費是否屬於奢侈商品或服務，尚有疑義，且債務人不當消
      費固係債務形成原因之一，然銀行發卡本應考量申請人之
      財產、收入、職業等信用狀況，決定核發卡片與否及核准
      額度，且對於持卡人平時消費行為及繳費情況，發卡銀行
      亦可隨時調閱其消費明細紀錄及繳費單據以便監控，若消
      費者有其所認浪費、奢侈行為，發卡銀行本得予以調降刷
      卡額度或停止其信用卡使用。是以，債權人自身事前未妥
      善控管，單以債務人過去之消費行為予以指摘，完全無視
      可歸責於己之不當行銷、任意發卡、資訊提供不足等「不
      當給予機會」行為，鼓勵實已無力負擔之債務人擴張消費
      金額，事後又執此為由主張債務人應不予免責等語，實有
      未合。
　　⒉此外，消債條例關於清算程序係以免責主義為原則，不免
      責為例外，復按關於更生或清算之程序，除本條例別有規
      定外，準用民事訴訟法之規定，消債條例第15條定有明文
      ，而民事訴訟法第277條前段規定：當事人主張有利於己
      之事實者，就其事實有舉證之責任。故債權人如主張債務
      人有消債條例第134條各款所定行為，自應就債務人合於
      上開要件之事實，舉證以實其說。債權人等雖均主張不應
      免責，卻無資料提出或證據聲請調查。是以，其餘債權人
      等雖表示不同意債務人免責，惟均未具體說明或提出相當
      事證證明債務人符合本條例之何項不免責之規定，是此部
      分債權人主張債務人不應免責等語，即無足採。本院復查
      債務人未有何消債條例第134條其他各款所規定之不免責
      事由，是應認債務人並無消債條例第134條所定不免責事
      由之存在。
　四、綜上所述，債務人業經本院為清算程序終結之裁定，雖無
      消債條例第134條各款所列之不免責事由，但有消債條例
      第133條所定應不免責情形，且未經普通債權人全體同意
      免責，自應裁定債務人不免責，爰諭知如主文所示。至法
      院為不免責之裁定確定後，債務人繼續清償債務達附表所
      示之消債條例第133條規定之數額，且各普通債權人受償
      額均達其應受分配額，債務人可依消債條例第141條規定
      ，聲請本院裁定免責，附此敘明。
中　　華　　民　　國　 110　　年　　12　　月　  29　　日
                  民事第八庭  法　官　陳翠琪
以上正本係照原本作成
如對本裁定抗告須於裁定送達後10日內向本院提出抗告狀，並繳
納抗告費新臺幣1,000元
中　　華　　民　　國　 110　　年　　12　　月　  29　　日
                              書記官　曾怡婷
附表：
編號 普通債權人 債權總額（新臺幣） 債權比例（四捨五入至百分比之小數點第二位） 清算分配受償金額（新臺幣） 聲請人繼續清償至消債條例第141條所定各債權人最低應受分配額之數額（新臺幣，元以下四捨五入） 1 遠東國際商業銀行股份有限公司 385,721元 23.25% 2,335元 148,108元 2 花旗（臺灣）商業銀行股份有限公司 95,026元 5.73% 575元 36,488元 3 渣打國際商業銀行股份有限公司 52,876元 3.19% 320元 20,303元 4 聯邦商業銀行股份有限公司 153,218元 9.24% 928元 58,832元 5 星展（臺灣）商業銀行股份有限公司 125,619元 7.57% 761元 48,235元 6 中國信託商業銀行股份有限公司 25,761元 1.55% 156元 9,892元 7 和潤企業股份有限公司 820,600元 49.47% 4,968元 315,091元 總計  1,658,821元 100% 10,043元 636,949元